【裁判字號】    95,上訴,1631
【裁判日期】    951207
【裁判案由】    搶奪
【裁判全文】
臺灣高等法院高雄分院刑事判決        95年度上訴字第1631號
上  訴  人  臺灣高雄地方法院檢察署檢察官
被      告  乙○○
                    （現於臺灣臺中監獄執行中）
上列上訴人因被告搶奪案件，不服臺灣高雄地方法院94年度訴字
第3938號中華民國95年7 月31日第一審判決（起訴案號：臺灣高
雄地方法院檢察署94年度偵字第22301 號），提起上訴，本院判
決如下：
    主  文
原判決撤銷。
乙○○意圖為自己不法之所有，而搶奪他人之動產，累犯，處有
徒刑肆月，如易科罰金，以銀元參佰元即新台幣玖佰元折算壹日
。
    事  實
一、乙○○曾於民國85年間因重傷害罪，經臺灣高雄地方法院判
    處有期徒刑3 年3 月確定，復於88年間因強盜罪，經臺灣高
    雄少年法院判處有期徒刑2 年6 月確定，上開二罪經臺灣高
    雄少年法院於89年12月15日裁定應執行刑有期徒刑5 年6 月
    ，於90年9 月4 日縮短刑期假釋出監，於91年9 月29日假釋
    期滿未經撤銷，視為執行完畢。詎其仍不知悔改，因罹患妄
    想型「精神分裂症」，致對於外界事務之知覺理會、判斷作
    用以及自由決定意志之能力減低，屬於精神耗弱之人。竟復
    基於意圖為自己不法所有之犯意，於94年9 月28日凌晨3 時
    許，前往高雄縣大寮鄉○○○路403 之1 號「全家便利商店
    」內，趁副店長甲○○及店員伍柏站在店內鮮食區，不及抗
    拒之際，當場奪取店內櫃檯上之「峰牌」香菸8 包（價值新
    台幣520 元），得手後，騎乘車牌號碼ZFU-325 號輕型機車
    離去。甲○○隨即報警，嗣於同日5 時許，為警循線在高雄
    縣大寮鄉○○路55號3 樓乙○○承租之小套房查獲，並扣得
    剩餘之贓物「峰牌」香菸2 包。
    理  由
壹、程序部分
一、證人甲○○警詢中陳述之證據能力：
    按被告以外之人（包括證人、鑑定人、告訴人、被害人及共
    同被告等）於審判外之陳述雖不符刑事訴訟法第159 條之1
    至之4 等四條之規定，而經當事人於審判程序同意作為證據
    ，法院審酌該言詞陳述或書面陳述作成時之情況，認為適當
    者，亦得為證據；當事人、代理人或辯護人於法院調查證據
    時，知有刑事訴訟法第159 條第1 項不得為證據之情形，而
    未於言詞辯論終結前聲明異議者，視為有前項之同意，同法
    第159 條之5 定有明文。本件證人甲○○固曾於警詢中為陳
    述，其性質雖屬傳聞證據，惟查無符合同法第159 條之1 至
    之4 等前四條之情形，其等所為之上開警詢筆錄，經本院審
    理時予以提示並告以要旨，且各經檢察官及被告表示意見。
    當事人已知上述筆錄乃傳聞證據，且均未於言詞辯論終結前
    對該等筆錄內容異議，依上開規定，是其於警詢中之證言，
    已擬制同意其有證據能力，本院審酌上開筆錄作成時，較無
    人情施壓或干擾，亦無不當取供之情形，認為以之作為本案
    之證據亦屬適當，是其於警詢中之證言自具有證據能力。
二、證人甲○○於偵查中陳述之證據能力：
    按被告以外之人於偵查中向檢察官所為陳述，除顯有不可信
    之情況者外，得為證據，同法第159 條之1 第2 項定有明文
    。本件證人甲○○於檢察官偵查中所為之陳述，其未曾提及
    檢察官在偵查時有不法取供之情形，並經本院以證人身分傳
    喚到庭，由被告行使其詰問權，且無人反對該項供述得具有
    證據能力，上開供述亦無顯不可信之情況，依上說明，其於
    偵查中之證言自均具有證據能力。
貳、實體部分
一、訊據被告乙○○固供承有於前開時地，取走店內櫃台上之「
    峰牌」香菸8 包之事實不諱，惟矢口否認有何搶奪犯行，辯
    稱：當時櫃台並沒有人在，故非趁人不及抗拒搶奪，而且是
    某單位在我耳邊講話，強迫我至該店取走8 包香煙，事後該
    香菸也已經丟掉，故無不法所有之意圖云云。經查：
(一)、被告於上開時地，搶奪擺放店內櫃檯上之「峰牌」香菸8 包
    之事實，業據其於警詢及偵查時坦承不諱（警卷第2 頁；偵
    卷第10頁），核與證人即目擊被告奪取香菸之甲○○於警詢
    、偵查及本院審理時證述（警卷第3 、4 頁；偵卷第17、18
    頁；本院95年11月16日審判筆錄第3 至5 頁）相符，並有贓
    物認領保管單1 紙（警卷第10頁）在卷可稽，自堪信為真實
    。
(二)、被告雖於原審及本院辯稱當時櫃檯無人，甲○○亦不在店內
    ，並非搶奪云云。惟查被告於原審準備程序時，已自承其拿
    去香菸時，有店員在旁邊看被告拿走等語（警卷第2 頁；偵
    卷第18頁；原審卷第69頁）；而且被告行搶當時，證人甲○
    ○雖不在櫃檯處，但其與值大夜班之伍柏一起站在店內鮮食
    區，並當場目擊被告站在櫃檯外面取走櫃檯上之香菸，當時
    被告還叫甲○○報警，叫警察來抓被告，甲○○則問被告為
    何要這樣做等情，業據證人甲○○於警詢、偵查及本院審理
    時證述甚詳（警卷第3 、4 頁；偵卷第17、18頁；本院95年
    11月16日審判筆錄第3 、4 頁），按證人與被告素不相識，
    並無仇隙，此為被告所不否認，衡情證人當無干冒偽證之危
    險，而設詞誣陷被告之理；況且在偵查中，當檢察官詢問證
    人甲○○有無提出告訴時，證人甲○○尚且表示不提告訴（
    偵卷第18頁），則其自無在不願告訴被告之情況下，又再編
    造事實誣指被告之理，由此益證證人甲○○上開所述，與事
    實相符。被告既係乘甲○○及伍柏不及抗拒之際，奪取櫃檯
    上之香菸，而非在渠等不知之情況下，將香菸置於自己實力
    支配之下，則被告所為應構成搶奪行為，而非竊盜行為，故
    被告辯稱取走香菸當時，甲○○不在場，不構成搶奪云云，
    委無足取。
(三)、被告雖又辯稱我拿取香菸8 包，係因某單位在我耳邊講話，
    強迫我至該店走取8 包香菸，事後該8 包香菸也已經丟掉，
    故我並無不法所有之意圖云云。惟查被告為警查獲時，僅查
    扣2 包香菸，其餘6 包或為被告抽用，或已掉落乙節，亦據
    其於警詢時供述在卷（警卷第2 頁），又該8 包香菸係擺放
    在上開商店內櫃檯上供販賣之用，被告在當天行搶之前，並
    先在前一天晚上（即27日）8 、9 時許，至該商店預告「你
    們今晚要小心，有人要來搶」一語後離去，翌日零時許，又
    再度回到該商店重覆上開話語，並預告將在當天凌晨3 時許
    前來行搶等情，亦據證人王惠員於本院證述在卷（本院95年
    11月16日審判筆錄第3 頁），而被告嗣後果於28日凌晨3時5
    分許，前往該商店奪取櫃檯上之香菸8 包，並於得手後，當
    場叫甲○○報警，叫警察來抓被告，已如上述，則被告於行
    搶當時，顯然仍能辨識其行為為違法，即明知該8 包香菸係
    屬「全家便利商店」所有之物，被告並無取得之權利，惟其
    竟乘證人甲○○及店員伍柏不及抵抗之際，強行取走櫃檯上
    之香菸8 包，並將其中部分香菸供己抽用，其有將該香菸8
    包據為己有之不法意思，灼然甚明，是其辯稱並無不法所有
    意思云云，顯屬無稽。至於被告所稱當時係因某單位在我耳
    邊講話，強迫我至該店走取8 包香菸云云，僅係其在行為當
    時，是否因幻聽、妄想，致其難以控制行為，而有無精神耗
    弱之情形，要與其有無不法所有意圖無涉。
二、被告行為後，經原審將被告送請高雄市立凱旋醫院實施精神
    鑑定結果，認「案主的精神科診斷為精神分裂症，妄想型，
    合併酒精濫用及反社會行為。本次的涉案行為可能為精神症
    狀干擾下所導致，但非完全無控制能力（從案主描述案發當
    天內容清楚的程度，推估案主犯案前後意識清醒，並且案主
    於犯案前數次預告搶東西而為真正行搶，顯示仍有部分控制
    能力），然而案主受幻聽及妄想影響加上案主之邏輯推理異
    常而且無病識感（案主強調自己沒錢也不會去偷東西，從案
    主描述內容理解幻聽要案主犯案讓司法介入，目的是可以查
    出一直干擾他的國家單位是哪一個單位），常出現判斷力減
    弱的情形。探究法律層面的『心神喪失』與『精神耗弱』的
    要件意涵，…案主行為當時的精神狀態應僅達到『精神耗弱
    』的程度，並未達『心神喪失』的程度」，此有高雄市立凱
    旋醫院95年6 月28日高市凱醫成字第0950003735號函附鑑定
    書1 紙在卷可稽（原審卷第94至100 頁）；參酌被告乘證人
    甲○○不及抗拒而出手奪取店內擺放在櫃檯上之香菸，及犯
    後猶能清楚供述行搶前後及當時之過程，惟其在行搶前竟多
    次前往店內預告即將前往犯案，行搶時又告知甲○○要報警
    ，並於行搶後，告知保全人員其所騎乘機車車牌號碼及住址
    ，及要求報警後始行離去，此等舉止則異於常人，顯見被告
    於行搶時，對於外界事務尚非全然缺乏知覺理會及判斷作用
    ，而無自由決定意思之能力，僅係此項能力較普通人之平均
    程度顯然減退，應屬精神耗弱之人，應堪認定。
三、綜上所述，被告上開所辯，均屬飾卸之詞，要無足取。本件
    事證明確，被告犯行洵堪認定。
四、核被告所為，係犯刑法第325 條第1 項之搶奪罪。被告雖辯
    稱本件構成自首云云，惟按所謂自首，係指對於未發覺之罪
    自首而接受裁判者而言。本件係證人甲○○在被告行搶得手
    之後，在同日5 時15分許，即先行前往高雄縣政府警察局林
    園分局大寮分駐所報案，再由員警於同日6 時40分許，前往
    被告上開承租小套房查獲被告等情，業據被告於警詢供承在
    卷，並據證人甲○○於警詢證述無訛（警卷第2 、3 頁），
    則被告並非自行向警察機關自承犯罪，要屬無疑。雖然被告
    在行搶得手之後，曾經交代甲○○要向警方報案，及叫警察
    來抓被告，如上所述，而且在行搶得手欲離去，而遭商店保
    全人員攔下時，再次告知保全人員要報警，並主動提供被告
    之車牌號碼及住址予保全人員後，方行離去，而事後經甲○
    ○向警方報案後，警方果依據甲○○所提供之上開車牌號碼
    及住址，而查獲被告等情，此亦經證人甲○○於偵查中證述
    在卷（偵卷第17頁），惟按自首以對於未發覺之罪投案而受
    裁判為要件，至其方式雖不限於自行投案，即託人代理自首
    或向非偵查機關請其轉送，亦無不可，但須有向該管司法機
    關自承犯罪而受裁判之事實，始生效力，若於犯罪後，僅向
    被害人或非有偵查犯罪職務之公務員陳述自己犯罪之事實，
    而無受裁判之表示，即與自首之條件不符（最高法院50年台
    上字第65號判例參照）。本件被告主動告知保全人員其車牌
    號碼及住址，並委其報警，其目的無非在於希望藉此使警方
    能找出干擾被告之某單位，使其賠償被告，並就被告所為之
    本件犯行負責乙節，業據被告於本院準備程序時供述在卷（
    本院95年9 月22日準備程序筆錄第2 頁），則被告提供其車
    牌號碼及住址予保全人員之用意，無非希望經由警察機關之
    出面調查，找出干擾被告之單位，而非意在委託保全人員或
    甲○○向警察機關投案，並接受裁判；而且被告於奪取香菸
    之後，並未留在原地，以等待警察人員到來，而係騎乘機車
    離去，並且於保全人員上前攔阻其離去時，亦未當場就範，
    而僅留下車牌號碼及住址後，即騎乘機車逕自離去，此亦據
    證人甲○○於偵查中證述無訛（偵卷第17頁），衡情，倘被
    告確有自承犯罪而受裁判之意思，為何不配合保全人員，留
    在原地等待警員前來調查，而竟僅留下車牌號碼及住址後，
    逕行離去，是本件被告並無接受裁判之意思，而與自首之條
    件未合，況甲○○係以被害人身分報警陳述被告之犯罪事實
    ，並非受被告委託代為自首之第三人，被告辯稱其構成自首
    云云，顯有誤會。又被告曾於85年間因重傷害罪，經臺灣高
    雄地方法院判處有期徒刑3 年3 月確定，復於88年間因強盜
    罪，經臺灣高雄少年法院判處有期徒刑2 年6 月確定，上開
    二罪經臺灣高雄少年法院於89年12月15日裁定應執行刑有期
    徒刑5 年6 月，甫於90年9 月4 日縮短刑期假釋出監，於91
    年9 月29日假釋期滿未經撤銷，視為執行完畢，此有台灣高
    等法院被告前案紀錄表1 份在卷可稽，其於受有期徒刑執行
    完畢後，於5 年內再故意犯本件有期徒刑以上之罪，為累犯
    ，應依刑法第47條之規定，加重其刑。又被告於5 年以內再
    故意犯本件有期徒刑以上之罪，不論依修正前之刑法第47條
    ，或修正後之刑法第47條第1 項之規定，均構成累犯，對被
    告而言並無有利或不利之情形，自不生新舊法比較之問題，
    應逕依修正前之刑法第47 條 ，論以累犯。又被告行為時，
    因精神耗弱，致依其辨識而行為之能力顯著減低，應依刑法
    第19條第2 項之規定，減輕其刑，並先加後減之。被告行為
    後，刑法第19條第2 項之規定雖業於94年2 月2 日修正公布
    ，並於95年7 月1 日施行，然僅將修正前原規定「精神耗弱
    人之行為，得減輕其刑」修正為「行為時因前項（按：即精
    神障礙或其他心智缺陷）之原因，致其辨識行為違法或依其
    辨識而行為之能力，顯著減低者，得減輕其刑」，此文字上
    之修正對於被告刑罰權之範圍不生任何影響，自無新舊法比
    較之問題，應逕依修正前刑法第19條第2 項規定，附此敘明
    。
五、原審認被告所為，主觀上並無為自己不法所有之意圖，而諭
    知被告無罪，自有未洽。檢察官上訴意旨，指摘原判決諭知
    被告無罪為不當，為有理由，自應由本院將原判決撤銷改判
    。爰審酌被告正值青壯年，猶不思正當工作，妄以不勞而獲
    ，犯罪動機並非良善，且未與被害人和解，本不宜寬貸，惟
    念犯罪所得輕微，未造成被害人重大損失等一切情狀，量處
    如主文第2 項所示之刑，並諭知易科罰金之折算標準。按行
    為後法律有變更者，適用行為時之法律。但行為後之法律有
    利於行為人者，適用最有利於行為人之法律，刑法第2 條第
    1 項定有明文。本件被告於犯罪時之刑法第41條第1 項前段
    規定：「犯最重本刑為5 年以下有期徒刑以下之刑之罪，而
    受6 個月以下有期徒刑或拘役之宣告，因身體、教育、職業
    、家庭之關係或其他正當事由，執行顯有困難者，得以1 元
    以上3 元以下折算一日，易科罰金。」又被告行為時之易科
    罰金折算標準，修正前罰金罰鍰提高標準條例第2 條前段（
    現已刪除）規定，就其原定數額提高為100 倍折算1 日，則
    本件受刑人行為時之易科罰金折算標準，應以銀元300 元折
    算1 日，經折算為新臺幣後，應以新臺幣900 元折算為1日
    。惟95年7 月1 日修正公布施行之刑法第41條第1 項前段則
    規定：「犯最重本刑為五年以下有期徒刑以下之刑之罪，而
    受六個月以下有期徒刑或拘役之宣告者，得以新臺幣一千元
    、二千元或三千元折算一日，易科罰金。」比較修正前後之
    易科罰金折算標準，以95年7 月1 日修正公布施行前之規定
    ，較有利於被告，則應依刑法第2 條第1 項前段，適用修正
    前刑法第41條第1 項前段規定，定其折算標準。
據上論結，應依刑事訴訟法第369 條第1 項前段、第364 條、第
299 條第1 項前段，刑法第2 條第1 項前段、第325 條第1 項、
第47條第1 項、第19條第2 項、修正前刑法第41條第1 項前段、
修正前罰金罰鍰提高標準條例第2 條，現行法規所定貨幣單位折
算新台幣條例第2 條，判決如主文。
本案經檢察官王登榮到庭執行職務。
中    華    民    國    95    年    12    月    7     日
            刑事第六庭    審判長法  官  王光照
                                法  官  張盛喜
                                法  官  李璧君
以上正本證明與原本無異。
如不服本判決應於收受本判決後10日內向本院提出上訴書狀，其
未敘述上訴理由者，並得於提起上訴後10日內向本院補提理由書
狀（均須按他造當事人之人數附繕本）「切勿逕送上級法院」。
中    華    民    國    95    年    12    月    7     日
                                書記官  唐奇燕
附錄本件判決論罪科刑法條：
中華民國刑法第325條
意圖為自己或第三人不法之所有，而搶奪他人之動產者，處6 月
以上5 年以下有期徒刑。
因而致人於死者，處無期徒刑或7 年以上有期徒刑，致重傷者，
處3 年以上10年以下有期徒刑。
第 1 項之未遂犯罰之。


司法院資訊處製作；財團法人民間司法改革基金會備份。
